臺灣高等法院民事判決
109年度上字第678號
上  訴  人    黃陳尚熟



兼
訴訟代理人    黃美女  
被  上訴人    李汶家  

訴訟代理人    葉俊良  
上列當事人間請求損害賠償事件，上訴人對於中華民國109年3月
20日臺灣士林地方法院108年度訴字第1563號第一審判決提起上
訴，本院於109年8月19日言詞辯論終結，判決如下：
    主      文
原判決關於駁回上訴人黃陳尚熟後開第二項之訴部分，及除確定
部分外之訴訟費用裁判，均廢棄。
被上訴人應再給付上訴人黃陳尚熟新臺幣壹佰零貳萬叄仟柒佰捌
拾伍元，及自民國一百零八年十月二十六日起至清償日止，按年
息百分之五計算之利息。
其餘上訴駁回。
第一審除確定部分外，及第二審訴訟費用，由被上訴人負擔百分
之三十九，上訴人黃美女負擔百分之一，餘由上訴人黃陳尚熟負
擔。
    事實及理由
一、上訴人主張：被上訴人於民國108年1月13日下午，騎乘車牌
    號碼000-000號重型機車（下稱系爭機車），沿臺北市士林
    區延平北路5段由北往南方向行駛，行經該路段與葫蘆街口
    （下稱系爭交岔路口）時，適訴外人黃文榮沿路口北側行人
    穿越道由東往西方向穿越，被上訴人未暫停讓黃文榮先行通
    過，所騎機車撞及黃文榮（下稱系爭事故），致其當場倒地
    ，經送醫後因顱內出血死亡。上訴人黃陳尚熟、黃美女依序
    為黃文榮之母、胞妹，黃陳尚熟因黃文榮之死亡受有非財產
    上損害新臺幣（下同）250萬元、扶養費損害39萬5,144元，
    黃美女亦受有支出殯葬費用7萬0,900元之損害。爰依民法第
    184條第1項前段、第2項、第191條之2、第192條、第194條
    規定，求為命被上訴人給付黃陳尚熟、黃美女依序各289萬5
    ,144元（計算式：250萬元＋39萬5,144元）、7萬0,900元，
    及自民事起訴暨訴訟救助聲請狀繕本送達翌日起算法定遲延
    利息之判決（原審就此部分判命被上訴人給付黃陳尚熟、黃
    美女依序各31萬9,671元、4萬9,630元，及各自108年10月26
    日起算之法定遲延利息，並為准免假執行之宣告，而駁回上
    訴人其餘請求。黃陳尚熟、黃美女就其敗訴部分提起上訴。
    其餘未繫屬本院部分，不予贅述）。上訴聲明：㈠原判決關
    於駁回下列第㈡項之訴及其假執行之聲請部分廢棄；㈡被上訴
    人應再給付黃陳尚熟、黃美女依序各257萬5,473元、2萬1,2
    70元，及均自108年10月26日起至清償日止，按年息5%計算
    之利息。㈢願供擔保，請准宣告假執行。
二、被上訴人則以：黃文榮未依號誌指示穿越道路，就系爭事故
    之發生與有過失，且黃陳尚熟請求賠償之金額，應扣除其已
    受領之強制汽車責任保險金100萬0,473元等語，資為抗辯。
    答辯聲明：上訴駁回。
三、查被上訴人於108年1月13日晚間騎乘系爭機車，沿臺北市士
    林區延平北路5 段由北往南方向行駛，於同日晚間6時10分
    許，行經系爭交岔路口之行人穿越道時，適有行人黃文榮未
    依該行人號誌時相指示，逕沿該路口行人穿越道由東往西方
    向穿越，被上訴人見狀後煞閃不及，所騎機車撞擊黃文榮，
    致其受有創傷併硬腦膜下血腫等傷害，經送醫急救後，於翌
    （14）日上午11時30分許，因創傷併硬腦膜下血腫、臚內出
    血而不治死亡；被上訴人之上開行為，業經臺灣士林地方法
    院108年度審交易字第407號刑事判決（下稱刑案一審）認定
    犯過失致人於死罪，判處有期徒刑5月，嗣經本院108年度交
    上易字第363號刑事判決（下稱刑案二審）駁回檢察官之上
    訴而確定等情，有上開刑事判決書附卷可憑（見原審訴字卷
    〈下稱原審卷〉第69至75頁），復經本院調閱刑案偵審卷核閱
    無誤，堪信為真正。
四、上訴人請求被上訴人賠償損害，為被上訴人以前詞所拒。茲
    就兩造爭點分別論斷如下：
　㈠被上訴人就系爭事故致黃文榮死亡，應負賠償責任：
　⒈按因過失不法侵害他人之權利者，負損害賠償責任；機車在
    使用中加損害於他人者，駕駛人應賠償因此所生之損害；機
    車行駛時，駕駛人應注意車前狀況及兩車並行之間隔，並隨
    時採取必要之安全措施；行經行人穿越道，遇有行人穿越時
    ，無論有無交通指揮人員指揮或號誌指示，均應暫停讓行人
    先行通過，此觀民法第184條第1項前段、第191條之2前段、
    道路交通安全規則第94條第3項、第103條第2項規定甚明。
　⒉經查，被上訴人騎乘機車行經系爭交岔路口，應注意車前狀
    況，且行經行人穿越道，遇有行人穿越時，應暫停讓行人先
    行通過，而依當時情形天候晴、夜間有照明、路面為乾燥無
    缺陷之柏油路面，視距良好，此有道路交通事故調查報告表
    ㈠在卷可稽（見臺灣士林地方檢察署108年度偵字第2798號偵
    查卷〈下稱2798號偵卷〉第57頁），亦無不能注意之情形，被
    上訴人竟疏於注意前方行人穿越道上正由東往西方向步行通
    過之黃文榮，未暫停讓其優先通過，即貿然直行，因而在行
    人穿越道上撞擊黃文榮，致其當場倒地，送醫不治死亡。被
    上訴人亦自承就系爭事故之發生具有過失等語（見本院卷第
    45頁），是被上訴人就系爭事故之發生應負過失責任。又被
    上訴人上開過失行為與黃文榮之死亡結果間，有相當因果關
    係，被上訴人自應負過失侵權行為之損害賠償責任。
　㈡黃文榮就系爭事故之發生，應負30%與有過失責任：　
  ⒈上訴人固主張：黃文榮於事故發生時是走在斑馬線上，沒有
    任何過失云云。惟按行人穿越道路，有燈光號誌指示者，應
    依號誌之指示前進，此觀道路交通安全規則第134條第4款規
    定甚明。依刑案二審勘驗系爭事故發生過程錄影畫面之筆錄
    所載：⑴拍攝角度係該車在葫蘆街停等紅燈（即西往東方向
    ），且錄影畫面顯示時間18：15：49至18：16：17，設在延
    平北路5段之東西向行人專用號誌，始終為紅燈；⑵錄影畫面
    顯示時間18：15：49至18：16：00，延平北路5段南北雙向
    車道均有多部汽、機車通行，期間（18：15：53）有機車由
    延平北路5段北往南向，於該路口右轉進入葫蘆街；錄影畫
    面顯示時間18：16：00至18：16：02，有部汽車沿延平北路
    5段南往北向駛近系爭交岔路口停等欲左轉進入葫蘆街，對
    向（即延平北路5段北往南向）有部機車直行通過該路口；⑶
    錄影畫面顯示時間18：16：03至04，機車（應係被上訴人所
    騎系爭機車）沿延平北路北往南向駛近，在行人穿越道上撞
    擊黃文榮後，人車倒地等詞（見刑案二審卷第62、63、67、
    69頁）；及被上訴人於警詢時所稱：系爭事故發生時，伊行
    向為綠燈，黃文榮可能是違規穿越行人穿越道或是因行動緩
    慢而走到一半變成紅燈等語（見2798號偵卷第8、10頁），
    參互以觀，可知黃文榮步行通過系爭交岔路口之行人穿越道
    時，其行向號誌為紅燈，其在行向紅燈時穿越道路之事實，
    可以確定。基此，足認黃文榮未依號誌指示穿越道路，就系
    爭事故之發生具有過失。而系爭事故經臺北市交通事件裁決
    所鑑定，亦認黃文榮未依號誌指示穿越道路，為肇事次因，
    此有臺北市車輛行車事故鑑定會鑑定意見書可稽（見2798號
    偵卷第77至79頁）。職是，被上訴人抗辯黃文榮就系爭事故
    之發生與有過失等語，可以採信。上訴人空言否認，並不足
    取。
　⒉審酌系爭事故發生地點位於交岔路口之行人穿越道上，而汽
    車行經行人穿越道，遇有行人穿越時，無論有無號誌指示，
    均應暫停讓行人通行，已如前述。被上訴人騎車行經系爭交
    岔路口，見黃文榮行走在行人穿越道上，未暫停讓其先行，
    致系爭事故發生，應負較重過失責任。黃文榮雖未依道路交
    通規則穿越路口，惟其因曾中風，持柺杖行走，行動緩慢，
    進入路口時間較長，被上訴人應可輕易發現而閃避，卻疏未
    為之等兩造對系爭事故發生之原因力強弱等情狀，應認由被
    上訴人負擔70%、黃文榮負擔30%之過失責任為適當。
　㈢上訴人得請求被上訴人賠償之金額，黃美女為4萬9,630元、
    黃陳尚熟為134萬3,456元：
　⒈黃美女部分：
 　 按不法侵害他人致死者，對於支出殯葬費之人，應負損害賠
    償責任，民法第192條第1項定有明文。查黃美女為黃文榮支
    出喪葬費7萬0,900元乙節，為被上訴人所不爭（見原審卷第
    63頁），堪信為真正，則黃美女自得請求被上訴人如數賠償
    。
　⒉黃陳尚熟部分：
  　⑴扶養費：
　　①按直系血親相互間，互負扶養之義務；負扶養義務者有數
      人，而其親等同一時，應各依其經濟能力分擔義務；受扶
      養權利者，以不能維持生活而無謀生能力者為限，前項無
      謀生能力之限制，於直系血親尊親屬不適用之；扶養之程
      度，應按受扶養權利者之需要，與負扶養義務者之經濟能
      力及身分定之，民法第1114條第1款、第1115條第3項、第
      1117條、第1119條分別定有明文。
　　②黃陳尚熟主張其係黃文榮之母，於本件肇事時不能維持生
      活而須受黃文榮扶養等情，為被上訴人所不爭（見原審卷
      第63、64頁），並有黃陳尚熟之戶籍謄本、全國財產稅總
      歸戶財產查詢清單、107年度綜合所得稅各類所得資料清
      單、稅務電子閘門財產所得調件明細表等附卷可考（見原
      審調字卷第10、11、34頁；原審限閱卷第13至16頁），堪
      信為真正。據此，可徵黃陳尚熟有受黃文榮扶養之權利。
      則黃文榮因被上訴人之侵權行為致死，黃陳尚熟受扶養之
      權利因而受損，自得請求被上訴人賠償其按國人平均餘命
      期間計算之扶養費。
　　③黃陳尚熟係於00年0月0日生，於黃文榮108年1月14日死亡
      時為82歲10月13日（即82.87歲），已達法定退休年齡。
      依被上訴人同意之內政部所公布107年臺北市簡易生命表
      （見原審卷第55、56、63頁）計算，82歲女性之平均餘命
      為10.67年，而黃文榮為49年8月28日生，至其因系爭事故
      死亡之日108年1月14日止，為58歲又4月17日（即58.55歲
      ），依107年臺北市簡易生命表計算，58歲男性之平均餘
      命為26.05年（見原審卷第53、54頁），因黃陳尚熟之平
      均餘命較短，應以黃陳尚熟之平均餘命計算其受扶養期間
      ，則黃陳尚熟可受扶養之期間應為10.67年。
　　④黃陳尚熟之配偶黃扁已於102年5月17日死亡，而系爭事故
      發生時，黃陳尚熟之第一順序扶養義務人除黃文榮外，尚
      有子女黃詩文、黃文國、黃文華、黃美女、黃文龍、黃文
      保，均為成年人，此有戶籍謄本在卷可查（見原審調字卷
      第34至36頁；原審卷第37至49頁）。黃陳尚熟據此主張黃
      文榮應分擔1/7扶養義務，自屬可採。
　　⑤黃陳尚熟居住臺北市，依被上訴人所同意之行政院主計處
      公布107年臺北市平均每人月消費支出為2萬8,550元（見
      原審卷第57頁）核算，黃陳尚熟得一次請求賠償10.67年
      之扶養費金額，應為41萬9,223元【計算方式：(28,550×1
      02.00000000+(28,550×0.04)×(103.00000000-000.000000
      00))÷7=419,223.00000000000。其中102.00000000為月別
      單利(5/12)%第128月霍夫曼累計係數，103.00000000為月
      別單利(5/12)%第129月霍夫曼累計係數，0.04為未滿一月
      部分折算月數之比例(10.67×12=128.04[去整數得0.04])
      。採四捨五入，元以下進位，下同】。
　　⑵非財產上損害：
　　①按不法侵害他人致死者，被害人之子、女及配偶，雖非財
      產上之損害，亦得請求賠償相當之金額，民法第194條定
      有明文。查黃文榮為黃陳尚熟之子，因被上訴人之前開侵
      權行為，致黃陳尚熟於垂暮之年突遭此變故，受有喪子之
      痛，所受精神上痛苦尤深，自得請求非財產上損害賠償。
　　②按非財產上損害之賠償金額，核給標準得斟酌雙方身分資
      力與加害程度及其他各種情形定之（最高法院51年台上字
      第223號判決意旨參照）。審酌黃陳尚熟為國小肄業，係
      家庭主婦，107年度所得為109元，名下無不動產；被上訴
      人則為國小畢業，擔任貨運公車司機，月薪約3萬餘元，1
      07年度所得為57萬7,366元，名下有田賦5筆、中古車1台
      ，此為兩造所自承（見原審卷第33、34頁；刑案二審卷第
      96頁），並有稅務電子閘門財產所得明細等在卷可查（見
      原審限閱卷第1至16頁）等情，及兩造之學歷、身分、地
      位、經濟狀況、被上訴人過失及黃陳尚熟所受精神上痛苦
      程度等一切情狀，應認黃陳尚熟請求賠償非財產上損害之
      金額，以150萬元為適當。
  ⒊按民法第192條第1項、第194條第1項規定之請求權，自理論
    言，雖係被害人固有之權利，然其權利係基於侵權行為之規
    定而發生，自不能不負擔直接被害人之過失，倘直接被害人
    於損害之發生與有過失時，依公平之原則，亦應有民法第21
    7條過失相抵規定之適用。黃文榮就系爭事故所致損害應負3
    0%過失責任，業經本院認定如前，則上訴人依上開說明所得
    請求被上訴人賠償之金額，應按此過失比例核減。據此計算
    ，黃美女請求被上訴人賠償之喪葬費，應減為4萬9,630元（
    計算式：70,900元×70%）；黃陳尚熟請求賠償之扶養費、非
    財產上損害應各減為29萬3,456元（計算式：419,223元×70%
    )、105萬元（計算式：1,500,000元×70%)，合計為134萬3,4
    56元。
　⒋被上訴人抗辯黃陳尚熟已受領強制汽車責任保險金100萬0,47
    3元乙節，為上訴人所不爭（見本院卷第44頁），並有黃陳
    尚熟之存摺交易明細在卷可考（見原審卷第93、95頁），固
    可信為真實。惟該保險給付之理賠項目為醫療費用（輔助器
    材、其他診療）、死亡給付，並不包括扶養費及非財產上損
    害，此有理賠計算書可證（見本院卷第63頁），並經被上訴
    人陳明：保險金給付金額不包含慰撫金等語（見本院卷第68
    頁）明確。顯見上開保險金與黃陳尚熟請求賠償之扶養費、
    非財產上損害無涉，上開給付即不應自黃陳尚熟本件請求賠
    償之金額中扣除。被上訴人抗辯稱應予扣除云云，並不可採
    。
　㈣按給付無確定期限者，債務人於債權人得請求給付時，經其
    催告而未為給付，自受催告時起，負遲延責任。其經債權人
    起訴而送達訴狀，與催告有同一之效力；又遲延之債務，以
    支付金錢為標的者，債權人得請求依法定利率計算之遲延利
    息；應付利息之債務，其利率未經約定，亦無法律可據者，
    週年利率為5%，此觀民法第229條第2項、第233條第1項前段
    、第203條規定甚明，上訴人自得據此規定，請求加付法定
    遲延利息。查上訴人之民事起訴暨訴訟救助聲請狀繕本係於
    108年10月25日送達被上訴人，此有送達證書存卷可查（見
    原審卷第22頁），則其請求被上訴人給付自108年10月26日
    起算法定遲延利息，並無不合。
五、綜上所述，上訴人依民法第184條第1項前段、第191條之2、
    第192條、第194條規定，請求被上訴人給付黃美女、黃陳尚
    熟依序各4萬9,630元、134萬3,456元，及均自108年10月26
    日起至清償日止，按年息5%計算之利息部分，為有理由，應
    予准許。逾此範圍之請求，則屬無據，不應准許。上開應准
    許部分，原審就其中被上訴人應給付黃陳尚熟102萬3,785元
    （計算式：1,343,456元－319,671元）本息部分，為黃陳尚
    熟敗訴之判決，尚有未合，上訴意旨指摘原判決此部分不當
    ，求為廢棄，為有理由，爰由本院改判如主文第2項所示。
    至於上開不應准許部分，原審為上訴人敗訴之諭知，並駁回
    其此部分假執行之聲請，核無不合，上訴意旨指摘原判決該
    部分不當，求予廢棄改判，為無理由，應駁回該部分上訴。
六、本件事證已臻明確，兩造其餘之攻擊或防禦方法及所用之證
    據，經本院斟酌後，認為均不足以影響本判決之結果，爰不
    逐一論列，附此敘明。
七、據上論結，本件上訴為一部有理由、一部無理由，依民事訴
    訟法第450條、第449條第1項、第79條，判決如主文。
中　　華　　民　　國　　109 　年　　9 　　月　　9 　　日
                  民事第十六庭  
                        審判長法  官  黃明發
                              法  官  邱育佩
                              法  官  羅立德
正本係照原本作成。
上訴人黃美女、被上訴人不得上訴。
上訴人黃陳尚熟如不服本判決，應於收受送達後20日內向本院提
出上訴書狀，其未表明上訴理由者，應於提出上訴後20日內向本
院補提理由書狀（均須按他造當事人之人數附繕本）上訴時應提
出委任律師或具有律師資格之人之委任狀；委任有律師資格者，
另應附具律師資格證書及釋明委任人與受任人有民事訴訟法第46
6 條之1第1項但書或第2項（詳附註）所定關係之釋明文書影本
。如委任律師提起上訴者，應一併繳納上訴審裁判費。
中　　華　　民　　國　　109 　年　　9 　　月　　11　　日
　　　　　　　　　    　　　　書記官  顧哲瑜
附註：
民事訴訟法第466條之1（第1項、第2項）：
對於第二審判決上訴，上訴人應委任律師為訴訟代理人。但上訴
人或其法定代理人具有律師資格者，不在此限。
上訴人之配偶、三親等內之血親、二親等內之姻親，或上訴人為
法人、中央或地方機關時，其所屬專任人員具有律師資格並經法
院認為適當者，亦得為第三審訴訟代理人。